臺灣高等法院臺南分院刑事判決　　　　　　 九十年度交上易字第四七六號　　 Ｃ
　　　上　訴　人　臺灣雲林地方法院檢察署檢察官
　　　被　　　告　丙　○　○
　　　選任辯護人　葉　榮　棠
右上訴人因過失傷害案件，不服臺灣雲林地方法院八十九年度交易字第二四六號中華
民國八十九年十二月二十六日第一審判決（起訴案號：臺灣雲林地方法院檢察署八十
九年度調偵字第八六號），提起上訴，本院判決如左：
      主      文
原判決撤銷。
丙○○因過失傷害人致重傷，處有期徒刑月，如易科罰金，以佰元折算壹日。
      事      實
一、丙○○於民國八十八年十二月二十一日下午六時五十五分許，騎乘車牌號碼ＭＬ
    Ｔ─五二○號重機車，沿雲林縣斗六市鎮○路，由南往北方向行駛，欲往斗六市
    區，途經雲林縣斗六市○○路與鎮南路之有號誌管制交岔路口時，原應注意汽車
    行駛至交岔路口，應小心通過，並應注意車前狀況，隨時採取必要安全措施，而
    依當時天候晴、夜間有照明、柏油路面乾燥、無缺陷、無障礙物、視距良好等情
    以觀，客觀上並無不能注意之情事，竟疏未注意，貿然前行，適有甲○○騎乘車
    牌號碼ＵＡＷ─九八一號輕型機車，沿同路由北往南方向行駛至該處欲左轉時，
    亦因疏於注意未讓直行車丙○○所騎乘機車先行，致雙方均煞車不及，而使丙○
    ○所騎乘之機車車身右側與甲○○所騎乘之機車車頭發生碰撞，丙○○、甲○○
    當場均人車倒地，使甲○○受有頭部外傷合併右側硬腦膜下腔出血、腦內出血、
    腦腫、腹部挫傷合併肝臟撕裂傷，並導致右側肢體癱瘓毀敗機能之重傷害。
二、案經被害人甲○○之母親乙○○代理告訴由雲林縣警察局斗六分局報請臺灣雲林
    地方法院檢察署檢察官偵查起訴。
      理      由
一、訊據被告丙○○對於前揭時、地，騎乘上開機車與告訴人甲○○所騎乘之機車發
    生碰撞等事實坦承不諱，惟矢口否認有何過失犯行，辯稱：告訴人係左轉彎車未
    暫停讓直線車先行，且其左轉彎時未於三十公尺前顯示方向燈或手勢，並於未行
    至交岔路口中心處左轉，占用來車道搶先左轉，且未依規定戴用安全帽，告訴人
    上開違反道路交通規則之規定，為肇事之原因，且為發生危害之獨立原因，被告
    縱有過失，與危害發生之因果關係，已失聯絡，自難令負刑法上過失之責，且被
    告為直行車，依現場圖觀之，顯已達交岔路口中心處，因告訴人上述違規始遭撞
    及，本於信賴原則，被告對於告訴人不可知之違規行為並無預防之義務，應無過
    失云云。經查：
（一）被告坦承於前揭時、地，騎乘上開機車與告訴人所騎乘之機車發生碰撞等事實
      ，有道路交通事故調查報告表一份、現場及被告、告訴人之車損照片十張附於
      警卷可資佐證。而告訴人受有頭部外傷合併右側硬腦膜下腔出血、腦內出血、
      腦腫、腹部挫傷合併肝臟撕裂傷，並導致右側肢體癱瘓等傷害，亦有沙鹿童綜
      合教學醫院診斷證明書附於警卷及偵查卷各一份、臺中市立復健醫院診斷證明
      書、私立中山醫學院附設孫中山先生紀念醫院診斷證明書各一份附於偵查卷足
      參。又據私立中山醫學院附設孫中山先生紀念醫院於偵查中函覆稱：「患者甲
      ○○因外傷性腦傷致雙側肢體偏癱，且左側肢體較嚴重，運動功能顯著障礙，
      已構成肢體殘障。」等語；於本院審理時函覆稱：「：：：患者（指告訴人）
      左手左腳，只有協同性動作，幾乎無功能，右手右足動作稍佳，但仍明顯受制
      於不正常張力影響及精細動作較差，日常生活大部份（分）仍需協助，走路需
      他人扶持或監管。智力方面由簡單神經心理測驗（MMSE）得知，患者的記憶力
      明顯受損，語言能力有構音障礙。以當時住院時已距受傷時超過半年來看，患
      者恢復完全正常的機率極小，但仍有機會會緩慢進步（腦傷病人恢復期可長達
      二年或更久），但以當時受傷情形來看，將來極可能仍會遺存明顯的動作及智
      能障礙。」等語，有該院八十九年十月六日中山醫八九川法字第八九○二一一
      號函一份附於偵查卷及九十年五月三十日中山醫九十川智字第九○○四六五號
      函一份附於本院卷可稽，臺中市立復健醫院於本院審理時亦函覆稱：「：：：
      依病患（指告訴人）外傷性腦損傷，造成之肢體功能損害程度而言，確已達重
      大不治或難治之傷害，左側肢體損害較右側嚴重，喪失機能與效用。」等語，
      有該院九十年五月二十八日台復醫九○川德字第九○○六九號函所附病歷摘要
      一份附於本院卷可考，顯見告訴人因本案車禍受傷已毀敗一肢以上之機能，屬
      刑法第十條第四項第四款所規定之重傷。
（二）被告於原審審理時自承：「（對起訴書之犯罪事實有何意見？（朗讀並告以要
      旨））我進到路口不知道（誤載為到）她（指告訴人）如何轉過來，我進到十
      字路口就看到她（誤載為他，下同）在路的最旁邊，我進到路中央她就衝過來
      ，我沒有看到她轉彎，我不知道她怎麼衝的就撞到，我看到她的地點到車撞及
      的地點約二公尺，我那時時速約五十公里，我進路口時有減速，我快到路口斑
      馬線時又加速，我是沒有注意車前狀況才撞到她，我是車頭左側碰到她右側車
      頭。」等語（見原審卷第十八頁），核與前開道路交通事故調查報告表、現場
      照片、機車照片等所示情節相符，而告訴人甲○○之代理人乙○○亦直指不移
      ，自堪認被告騎乘機車行駛至交岔路口，疏未注意車前狀況，為肇致本案車禍
      事故之原因。至於被告機車何處擦撞告訴人機車，被告於警訊時供稱：「：：
      ：我機車右側擦撞該車（指告訴人機車）保險桿：：：。」；於原審審理時供
      稱：「：：：我是車頭左側碰到他（她）右側車頭。」；於本院審理時供稱：
      「（你機車什麼地方與對方機車何方碰撞？）車頭左側。」「（碰到對方機車
      何方？）對方機車車頭。」，先後供述不一，惟車禍當時被告係由南往北方向
      之直行車，告訴人係沿同路對向車道反方向由北往南方向至前開交岔路口欲左
      轉彎而擦撞，衡諸常情，應以被告機車車頭左側擦撞告訴人機車車頭較為可採
      。
（三）按汽車行駛時，駕駛人應注意車前狀況，並隨時採取必要之安全措施，交通安
      全規則第九十四條第三項定有明文。被告係合法考領有機車駕駛執照之人，其
      對於上開規定自應知之甚稔，被告騎乘機車於八十八年十二月二十一日下午六
      時五十五分許，途經雲林縣斗六市○○路與鎮南路之有號誌管制交岔路口時，
      即應遵守上開規定注意車前狀況，並隨時採取必要安全措施。又肇事當時天候
      晴、夜間有照明（按自現場照片觀之，肇事地點之光線應為夜間有照明，惟警
      卷所附之前開道路交通事故調查報告表記載７，經與道路交通事故調查報告表
      各欄項目明細內容相核，該明細內容中選項光線欄並無７之子項，足認該道
      路交通事故調查報告表記載有誤）、柏油路面乾燥、無缺陷、無障礙物、視距
      良好等情，此有前開調查報告表及現場照片可稽，足見被告當時亦無不能注意
      之情事，其應注意並能注意竟疏未注意，發生本案車禍，自應負過失責任甚明
      。次按汽車行駛至交岔路口，轉彎車應讓直行車先行，但直行車尚未進入交岔
      路口，而轉彎車已達中心處開始轉彎，直行車應讓轉彎車先行，交通安全規則
      第一百零二條第一項第六款亦有明文規定。告訴人騎乘上開輕型機車，沿上開
      道路由北往南方向行駛至雲林縣斗六市○○路與鎮南路之有號誌管制交岔路口
      時，從前開調查報告表事故現場圖觀之，直行車即被告所騎乘機車已進入交岔
      路口，而轉彎車即告訴人所騎乘機車尚未達中心處，告訴人本應注意遵守該規
      定，亦因疏於注意未讓直行車即被告所騎乘機車先行，致雙方均煞車不及，而
      使被告所騎乘之機車車身左側與告訴人所騎乘之機車車頭右側發生碰撞，致肇
      本案車禍，其亦有過失。本案車禍之責任，經送臺灣省車輛行車事故鑑定委員
      會鑑定結果，亦認為「一、甲○○駕駛輕機車，左轉彎車未暫停讓直行車先行
      ，為肇事主因。二、丙○○駕駛重機車，未注意車前狀況，為肇事次因。」，
      有該會八十九年八月十一日嘉鑑字第八九○五六八號函所附鑑定意見書一份附
      於偵查卷可稽。又送臺灣省車輛行車事故覆議鑑定委員會覆議結果，亦認為照
      原鑑定意見，惟意見文詞改為：「一、甲○○夜晚駕駛輕機車，行經號誌管制
      交岔路口左轉車未讓直行車先行，為肇事主因。二、丙○○車夜晚駕駛重機車
      ，行經號誌管制交岔路口疏未注意車前狀況，為肇事次因。」，有該會九十年
      八月二日府覆議字第九○一三七四號函一份附於本院卷可按。告訴人雖亦有過
      失，惟本案車禍既係被告之過失行為併合而發生，被告之刑責仍不能解免。又
      告訴人係因本案車禍受有上開重傷害，則被告之過失行為與被害人之重傷害間
      ，顯有相當相當因果。
（四）被告固辯稱：告訴人係左轉彎車未暫停讓直線車先行，且其左轉彎時未於三十
      公尺前顯示方向燈或手勢，並於未行至交岔路口中心處左轉，占用來車道搶先
      左轉，且未依規定戴用安全帽，告訴人上開違反道路交通規則之規定，為肇事
      之原因，且為發生危害之獨立原因，被告縱有過失，與危害發生之因果關係，
      已失聯絡，自難令負刑法上過失之責，且被告為直行車，依現場圖觀之，顯已
      達交岔路口中心處，因告訴人上述違規始遭撞及，本於信賴原則，被告對於告
      訴人不可知之違規行為並無預防之義務，應無過失云云。惟按汽車駕駛人對於
      防止危險發生之相關交通法令之規定，業已遵守，並盡相當之注意義務，以防
      止危險發生，始可信賴他人亦能遵守交通規則並盡同等注意義務。若因此而發
      生交通事故，方得以信賴原則為由免除過失責任，有最高法院分別著有八十四
      年台上字第五三六○號判例可資參照。經查，被告有疏未注意車前狀況之過失
      ，為肇致本案車禍，已如上述，自難謂被告已遵守防止危險發生之相關交通法
      令之規定，其主張依信賴原則為由免除過失責任，自非有理，而被告上開過失
      與告訴人自己之過失，乃併合而為危害發生之原因，而非僅告訴人之過失為發
      生危害之獨立原因，被告自不能主張阻卻其犯罪責任，被告上開所辯，自無足
      採。
（五）綜上所述，被告所辯，無非卸責之詞，不足採信，事證明確，被告過失致重傷
      犯行堪以認定。
二、核被告所為，係犯刑法第二百八十四條第一項後段之過失致重傷罪。原審以被告
    罪證明確，予以論罪科刑，固非無見，惟查：（一）原判決認定告訴人屬於刑法
    第十條第四項第六款之重傷害，然按刑法第十條第四項第六款所謂其他於身體或
    健康有重大不治或難治之傷害，係指不合於前五款所列舉之重傷，自不包括毀敗
    一肢以上之機能在內，最高法院著有五十四年台上字第四六○號判例足資參照。
    本案告訴人左側肢體已因本案車禍而喪失機能與效用，已如前述，自應認符合刑
    法第十條第四項第四款所稱毀敗一肢以上之機能之重傷，自不能再論以同條項第
    六款其他於身體或健康有重大不治或難治之傷害，原審有如上之違誤，顯有未當
    。（二）原判決認定之犯罪事實引用起訴書之犯罪事實，起訴書之犯罪事實記載
    「致其（指被告）車身右側與甲○○所騎乘之機車車頭生碰撞，」，惟車禍當時
    被告係由南往北方向之直行車，告訴人係沿同路於對向車道反方向由北往南方向
    至前開交岔路口欲左轉彎而擦撞，衡諸常情，應以被告車頭左側擦撞告訴人機車
    之車頭較為可採，原判決認定係被告車身右側與告訴人所騎乘之機車車頭生碰撞
    ，亦有未洽。公訴人依告訴人之請求上訴，指摘被告行經分叉路口，不但未減速
    慢行，反而超速行駛又怠於注意其他用路者之行為，方為肇事主因。被告犯後，
    不但未與告訴人達成和解，對告訴人所提之和解請求，或則相應不理、或則開口
    辱罵、或則毫無誠意，僅願以區區新台幣五萬元達成和解，令人氣憤萬分、難堪
    不已。告訴人受傷嚴重，事故一年後，至今仍臥病在床，半身癱瘓，一切生活起
    居，全賴他人照護扶持，原判決以為告訴人「受傷程度不輕」，顯然未能盡其認
    定。原判決判處被告有期徒刑三月，並得以三百元折算一日，易科罰金，殊嫌過
    輕云云，經查，公訴人指稱被告超速行駛部分，被告於警訊時自承其當時時速為
    四、五十公里（見警卷第二頁正面），於原審審時供稱其當時時速約五十公里（
    見原審卷第十八頁），於本院審理時供稱其車速為時速四十公里以下（見本院卷
    九十一年一月十日審判筆錄），然該路段之速限為時速六十公里，有前開調查報
    告表可查，此外，復查無任何證據以證明被告超速行駛，自無從認定被告超速行
    駛，而被告犯後未與告訴人和解，以及告訴人受重傷，原判決量刑時已予審酌，
    原判決判處被告有期徒刑三月，得易科罰金，其量刑及易科罰金之諭知亦妥適，
    公訴人上訴尚無足取，惟原判決既有上開可議之處，自屬無可維持，應由本院將
    原判決予以撤銷改判。爰審酌被告前無犯罪紀錄，有臺灣高等法院被告全國前案
    紀錄表附於本院卷可憑，其素行良好，告訴人與有過失之程度，及告訴人受重傷
    害程度，迄未能與告訴人達成和解，於原審坦承犯行，至本院始翻異前詞等一切
    情狀，量處如主文所示之刑，並諭知易科罰金之折算標準。
據上論斷，應依刑事訴訟法第三百六十九條第一項前段、第三百六十四條、第二百九
十九條第一項前段，刑法第二百八十四條第一項後段、第四十一條第一項前段，罰金
罰鍰提高標準條例第一條前段、第二條，判決如主文。
本案經檢察官劉得鉦到庭執行職務。
中    華    民    國      九十一      年      一      月      二十四    日
                                  臺灣高等法院臺南分院刑事第二庭
                                      審判長法官  游    明    仁
                                            法官  林    永    茂
                                            法官  陳    清    溪
右正本證明與原本無異。
不得上訴。
                                      法院書記官  趙    玲    瓏
中    華    民    國      九十一      年      一      月     二十五     日
附錄法條：
刑法第二百八十四條第一項：因過失傷害人者，處六月以下有期徒刑、拘役或五百元
                          以下罰金，致重傷者，處一年以下有期徒刑、拘役或五
              百元以下罰金。
